【裁判字號】    98,上易,3158
【裁判日期】    990210
【裁判案由】    毒品危害防制條例
【裁判全文】
臺灣高等法院刑事判決               98年度上易字第3158號
上  訴  人  臺灣士林地方法院檢察署檢察官
被      告  甲○○
                    （另案於臺灣宜蘭監獄執行中）
上列上訴人因被告違反毒品危害防制條例案件，不服臺灣士林地
方法院98年度易字第376號，中華民國98年11月27日第一審判決
（起訴案號：臺灣士林地方法院檢察署98年度偵字第4638號），
提起上訴，本院判決如下：
    主  文
上訴駁回。
    理  由
一、公訴意旨略以：被告甲○○明知大麻係公告禁止持有之第二
    級毒品，竟於民國98年1月22日晚間6時30分許，在臺北縣八
    里鄉○○路○段516號14樓持有大麻1包（毛重0.285公克，驗
    後餘重0.0797公克），嗣為警方於同日晚間6時30分許在上
    址查獲，並扣得前揭毒品，因認被告涉有毒品危害防制條例
    第11條第2項之持有第二級毒品罪嫌等語。
二、按犯罪事實應依證據認定之，無證據不得認定其犯罪事實；
    又不能證明被告犯罪者，應諭知無罪之判決，刑事訴訟法第
    154條第2項、第301條第1項分別定有明文。次按認定被告有
    罪之事實，應憑證據，如未能發現相當之證據，或證據不足
    以證明，自不能以推測或擬制之方法，以為裁判之基礎；且
    認定事實所憑之證據，其為訴訟上之證明，須達於通常一般
    人均不致有懷疑，而得確信其為事實之程度者，始得據為有
    罪之認定，倘其證明尚未達到此一程度而有合理之懷疑存在
    時，尚難為有罪之認定基礎；另苟積極證據不足以為不利於
    被告事實之認定，即應為有利於被告之認定，更不必有何有
    利之證據（最高法院30年上字第816號、40年臺上字第86號
    、76年臺上字第4986號判例意旨參照）。又刑事訴訟法第16
    1條第1項規定：檢察官就被告犯罪事實，應負舉證責任，並
    指出證明之方法。因此，檢察官對於起訴之犯罪事實，應負
    提出證據及說服之實質舉證責任。倘其所提出之證據，不足
    為被告有罪之積極證明，或其指出證明之方法，無從說服法
    院以形成被告有罪之心證，基於無罪推定之原則，自應為被
    告無罪判決之諭知（最高法院92年臺上字第128號判例意旨
    參照）。
三、公訴人認被告甲○○涉有上開罪嫌，無非係以被告警詢、偵
    查之供述、扣案大麻1包、交通部民用航空局航空醫務中心
    98年2月18日航藥鑑字第0980721號毒品鑑定書1份為其主要
    論據。訊據被告固不否認警方於上開時間及地點，搜獲大麻
    1包之事實，惟堅決否認有何持有第二級毒品大麻犯行，辯
    稱：臺北縣八里鄉○○路○段516號14樓即案發地點是友人陳
    錦標的居所，案發當天，陳錦標說他的房東要他馬上搬家，
    他來不及去搬，所以拜託伊幫忙搬。伊到達案發地點時，陳
    錦標的房東在該處，行李已經打包好了，大約有4、5袋，房
    東說打包的垃圾袋都是陳錦標的，要伊搬下去，伊才拿其中
    1包下樓，就遇到警察要求伊回到案發地點，扣案的大麻不
    知道警察是從哪一包垃圾袋中搜出來的，那包大麻不是伊的
    ，伊不知道陳錦標的行李內裝有何物等語。經查：
(一)扣案深褐色混淡褐色乾燥煙草碎屑1袋，淨重0.0850公克，
    經送交通部民用航空局航空醫務中心鑑定結果，確含四氫大
    麻酚即大麻主成分之一，此有該醫務中心98年2月18日航藥
    鑑字第0980721號毒品鑑定書1份在卷可參，此部分事實自堪
    先予認定。
(二)證人陳錦標於原審證稱：臺北縣八里鄉○○路○段516號14樓
    是伊租的房子，伊從97年11、12月初開始承租，租約是1年
    ，但伊於98年1月知道警察在找伊就在外面隨便住。案發當
    天，房東詹美麗打電話來說有警察在找伊，問伊是甚麼事，
    伊知道自己因為施用毒品案件有被判刑，不敢回去，房東詹
    美麗就叫伊搬走，因為伊不敢回去，所以請房東先幫忙把東
    西打包，伊再打電話拜託被告幫忙搬家，伊沒有跟被告說行
    李內有什麼，只跟他說房東已經幫忙打包好，只要幫伊將行
    李拿過來就好等語（見原審卷第66頁至第67頁），證人詹美
    麗亦於原審證稱：臺北縣八里鄉○○路○段516號14樓是伊所
    有，該戶有4個房間，案發當時分租給3個人，陳錦標租的是
    主臥室。陳錦標於案發當天上午大約11點打電話要伊幫忙將
    東西用垃圾袋裝起來，說他朋友下午會過來拿，伊接到電話
    約半個鐘頭後就去幫忙打包，之後就一直待在那裡直到被告
    來等語（見原審卷第116頁至第117頁），足見被告辯稱案發
    地點為被告友人陳錦標之居所，且被告於案發當天在該處出
    入，是受陳錦標所託幫忙搬家等情應屬真實，而可採信。
(三)證人即案發當時執行搜索勤務之警員林政翰於原審證稱：根
    據線報陳錦標有吸毒情事，所以依法聲請搜索票前往執行，
    因為陳錦標作息比較不正常，所以請大樓警衛幫我們留意，
    案發當天警衛通知有人進出該戶，去的時候發現被告拿了1
    包黑色塑膠袋出來，我們問他是否從該戶出來他說是，我們
    就出示搜索票，被告也配合搜索，發現他手提袋子內有大麻
    和殘渣袋等語（見原審卷第112頁至第113頁），且觀諸本件
    警方持以搜索之原法院98年度聲搜字第170號搜索票，其上
    載明之被搜索人為陳錦標，此有該搜索票1份在卷可參（見
    98年度毒偵字第291號卷第13頁），可知警方原欲搜索之對
    象為陳錦標而非被告。又審酌證人詹美麗於原審證稱：被告
    來了後，就將袋子拿下去，第一次拿下去後，第二次被告上
    來就是跟警察來。而伊幫忙打包時，有看到一個小小的鐵盒
    和煙盒放在一起，那些東西都放在床頭，伊沒有打開，不知
    道裡面有裝東西，鐵盒內的大麻及吸管不是伊放的。之前於
    另案偵查中證稱沒有注意到鐵盒是因為之前沒有拿照片給伊
    看，今天看到照片才回憶有看過，當時陳錦標床頭就是香菸
    和鐵盒，伊全部都放入塑膠袋沒有打開等語（見原審卷第
    117頁至第118頁、第121頁）。益見扣案裝有大麻之鐵盒在
    被告進入陳錦標居所前即放置於陳錦標之床頭，並為房東詹
    美麗為被告打包行李時放入黑色塑膠袋中，被告至案發地點
    後未曾打開塑膠袋檢視陳錦標之行李，僅將已打包好的行李
    攜至1樓，即遭警員林政翰要求返回案發地點進行搜索，堪
    認被告對於陳錦標行李內置有第二級毒品大麻乙事並不知情
    ，且亦無證據證明扣案裝有大麻之鐵盒為被告放入陳錦標上
    開行李中，自不得科以被告持有第二級毒品大麻之罪責。
(四)雖證人陳錦標於原審時證稱：伊確實有1包大麻放在枕頭底
    下，但沒有像卷附現場照片所示放在鐵盒內，數量也只剩殘
    渣，不像照片所示那麼多云云，惟其亦證稱：扣案大麻原係
    伊要施用的，後來沒用已經放很久了，印象中除以夾鏈袋包
    裝外沒有再用其他物包裝。伊不知道實際上持有的數量為何
    ，只感覺沒有照片中那麼多，但光看照片也不準，伊確實持
    有一個大麻的殘渣袋等語（見原審卷第70頁、第73頁至第75
    頁），且陳錦標因涉嫌持有此包大麻遭臺灣士林地方法院檢
    察署檢察官以98年度偵字第10042號案件起訴，被告於該案
    法院審理中均坦承認罪，而遭原法院以98年度審訴字第677
    號案件判刑，此經原審調閱該案卷宗查核屬實，顯見扣案大
    麻究竟有無裝置於鐵盒內，究竟實際數量為何，均因時間已
    久，證人陳錦標不復記憶，尚難執此認定扣案大麻必為被告
    所持有。另證人詹美麗於原審證稱：不能確定當時有整理到
    如照片所示之鐵盒，因為伊沒有打開來看，且也不能確定當
    天看到的鐵盒就是編號三所示之鐵盒云云（見原審卷第118
    頁），然觀諸偵查卷附編號三之照片（見98年度毒偵字第
    291號卷第35頁），係一打開蓋子之鐵盒，內裝有大麻及吸
    管，無法看到鐵盒之外觀，故證人詹美麗證稱其整理時並未
    打開鐵盒，致無法確認案發當時所見之鐵盒是否即為照片中
    之鐵盒，顯與常情無違，亦難據此認定扣案大麻並非陳錦標
    上開持有之大麻。
四、綜上所述，基於禁止推定罪狀之法則，確保國家刑罰權之正
    確行使之目的下，公訴人所提證據，不足為被告涉犯持有第
    二級毒品之積極證明，所指出證明之方法，亦無從說服本院
    形成被告有罪之心證。此外，復查無其他積極證據足以證明
    被告確有公訴人所指之犯行，既不能證明被告犯罪，從而原
    審依上開法條及判例意旨所示，判決被告無罪，經核並無違
    誤。檢察官上訴意旨猶執陳詞，仍認被告甲○○應成立持有
    第二級毒品犯行，為無理由，應予駁回。
據上論斷，應依刑事訴訟法第368條之規定，判決如主文。
本案經檢察官楊秀蘭到庭執行職務。
中    華    民    國    99    年    2     月    10    日
                  刑事第十五庭審判長法  官  吳昭瑩
                                    法  官  賴邦元
                                    法  官  蘇隆惠
以上正本證明與原本無異。
不得上訴。
                                    書記官  楊妙恩
中    華    民    國    99    年    2     月    10    日


司法院資訊處製作；財團法人民間司法改革基金會備份。
